【裁判字號】    97,訴,1925
【裁判日期】    981026
【裁判案由】    妨害自由
【裁判全文】
臺灣板橋地方法院刑事判決              97年度訴字第1925號
公  訴  人  臺灣板橋地方法院檢察署檢察官
被      告  乙○○
指定辯護人  本院公設辯護人 彭宏東
上列被告因妨害自由等案件，經檢察官追加起訴（96年度偵字第
7639號、第20382 號、97年度偵字第1618號、第11934 號），因
被告於準備程序中就被訴事實為有罪之陳述，經本院合議庭裁定
由受命法官獨任進行簡式審判程序，判決如下：
    主  文
乙○○共同行使明知為不實之事項，而使公務員登載於職務上所
掌之公文書，足以生損害於公眾，處有期徒刑陸月，如易科罰金
，以銀元佰元即新臺幣玖佰元折算壹日，減為有期徒刑月，
如易科罰金，以銀元佰元即新臺幣玖佰元折算壹日。
    事  實
一、乙○○明知其與印尼籍女子KARLINA （中文姓名：陳莉娜，
    所涉犯行，另經臺灣板橋地方法院檢察署檢察官職權不起訴
    處分確定）並無結婚之真意，為使陳莉娜來臺工作，竟與朱
    安娜、黃守辰、甲○○（以上2 人所涉犯行，經本院另案審
    理中）及姓名年籍不詳之趙姓成年男子共同基於行使使公務
    員登載不實事項於公文書之犯意聯絡，由趙姓成年男子居間
    安排乙○○前往印尼，於94年8 月29日，由黃守辰帶同在印
    尼雅加達與陳莉娜辦理結婚手續，並前往我國駐印尼臺北經
    濟貿易代表處辦理印尼結婚證書認證手續。嗣乙○○返臺後
    ，即於同年12月23日，與趙姓成年男子共同持上開印尼結婚
    證書、認證證明書等文件，前往臺北縣瑞芳鎮戶政事務所，
    填寫「結婚登記申請書」辦理與陳莉娜之結婚登記，使不知
    情之戶政事務所承辦公務員為形式審查後，將此不實之結婚
    事項，登記於其職務上掌管之戶籍謄本，而核發戶籍謄本予
    乙○○，足以生損害於戶政機關對於戶籍及身分管理之正確
    性。乙○○取得上開登載不實之戶籍謄本後，即交由趙姓成
    年人與黃守辰、陳莉娜共同持向我國駐印尼臺北經濟貿易代
    表處辦理陳莉娜來臺之簽證而行使之，使不知情之承辦簽證
    業務之公務員經實質審查後，誤認陳莉娜為乙○○之配偶，
    且符合來臺探親之要件，而核發中華民國簽證予陳莉娜。陳
    莉娜旋於95年1 月5 日持上開簽證入境臺灣，再於95年2 月
    16 日 ，前往臺北縣政府警察局，持前開登載不實之戶籍謄
    本及結婚證書等文件，填寫「外國人居留停留案件申請表」
    ，以乙○○之配偶來臺依親名義，辦理陳莉娜之中華民國外
    僑居留證而行使上開登載不實之戶籍謄本，使不知情之承辦
    警員為形式審查後，將陳莉娜之居留事由為「依親」，依親
    對象為「夫- 乙○○」等不實事項，登載於其職務上所掌管
    之外僑居留資料之公文書，並據以核發外僑居留證予陳莉娜
    ，期間為95年2 月16日至96年2 月16日，足以生損害於警察
    機關核發外僑居留證及對於外國人在臺管制之正確性。陳莉
    娜隨後即由甲○○介紹至各地工作，嗣經警循線查知上情。
二、案經基隆市政府警察局移送臺灣板橋地方法院檢察署檢察官
    追加起訴。
    理  由
一、上揭事實，業據被告乙○○於本院審理中坦承不諱（本院97
    年度訴字第1925號卷六第135 頁），核與證人陳莉娜於警詢
    、偵查及本院審理中證述相符（基警刑大偵三字第09600613
    42號卷第78-82 頁、96年度偵字第3708號卷第25-27 頁、本
    院96年度訴字第2132號卷三第205 頁），另有臺北縣瑞芳鎮
    戶政事務所97年5 月30日北縣瑞戶字第0970001387號函暨結
    婚登記申請書、戶籍謄本、臺北縣政府警察局97年5 月29日
    北縣警外字第0970068951號函附之外國人居留停留案件申請
    表、陳莉娜護照、入境簽證各1 份（96年度訴字第2132號卷
    五第202 頁、第212 頁背面-215頁、卷六第205-252 頁）在
    卷可考，被告上開自白與事實相符，堪信為真實。本案事證
    明確，被告犯行堪以認定，應予依法論科。
二、查被告行為後，刑法部分條文業於94年2 月2 日修正公布，
    95年7 月1 日施行。修正後刑法第2 條第1 項規定：「行為
    後法律有變更者，適用行為時之法律；但行為後之法律有利
    於行為人者，適用最有利於行為人之法律」，係規範行為後
    法律變更所生新舊法比較適用之準據法，於新法施行後，應
    適用修正後刑法第2 條第1 項之規定，為「從舊從輕」之比
    較。又法律變更之比較適用，比較時應就罪刑有關之共犯、
    未遂犯、想像競合犯、牽連犯、連續犯、結合犯，以及累犯
    加重、自首減輕暨其他法定加減（如身分加減）與加減例等
    一切情形，綜其全部罪刑之結果而為比較；且就比較之結果
    ，須為整體之適用，不能割裂分別適用各該有利於行為人之
    法律，此即法律變更之比較適用所應遵守之「罪刑綜合比較
    原則」及「擇用整體性原則」（最高法院24年上字第4634號
    判例、27年上字第2615號判例、95年第8 次刑事庭會議決議
    參照）。經查：
（一）刑法第33條第5 款有關罰金之最低數額部分，刑法分則編
      各罪所定罰金之貨幣單位原為銀元，修正前刑法第33條第
      5 款規定：「罰金：（銀元）1 元以上」，而銀元與新臺
      幣間之折算，依現行法規所定貨幣單位折算新臺幣條例規
      定，以銀元1 元折算新臺幣3 元；修正後刑法第33條第5
      款則規定：「罰金：新臺幣1 千元以上，以百元計算之」
      ；經比較修正前、後之規定，修正後刑法第33條第5 款所
      定罰金之最低數額，較之修正前提高，自以修正前刑法第
      33條第5 款之規定有利於被告。
（二）關於共同正犯部分，修正前刑法第28條規定：「2 人以上
      共同實施犯罪之行為者，皆為正犯。」修正後刑法第28條
      規定：「2 人以上共同實行犯罪之行為者，皆為正犯。」
      剔除未參與犯罪實行行為之預備及陰謀共同正犯，然對本
      件被告而言，其參與實行本案行為，修正前後之規定，並
      無何者有利或不利之情形，無新舊法比較之適用。
（三）綜此，依整體比較之結果，以修正前刑法第33條第5 款規
      定較有利於被告，自應適用之。
（四）關於易科罰金之折算標準部分，修正前刑法第41條第1 項
      前段規定：「犯最重本刑為5 年以下有期徒刑以下之刑之
      罪，而受6 個月以下有期徒刑或拘役之宣告，因身體、教
      育、職業、家庭之關係或其他正當事由，執行顯有困難者
      ，得以1 元以上3 元以下折算1 日，易科罰金。」；依修
      正前罰金罰鍰提高標準條例第2 條前段（現已刪除）規定
      ：就其原定數額提高為100 倍折算1 日，則被告行為時之
      易科罰金折算標準，應以銀元300 元折算1 日，經折算為
      新臺幣後，應以新臺幣900 元折算為1 日。惟被告行為後
      ，新修正刑法第41條第1 項前段則規定：「犯最重本刑為
      5 年以下有期徒刑以下之刑之罪，而受6 個月以下有期徒
      刑或拘役之宣告者，得以新臺幣1 千元、2 千元或3 千元
      折算1 日，易科罰金。」比較新舊法之結果，以修正前之
      規定較有利於被告。
三、論罪科刑部分：
（一）按刑法第214 條所謂使公務員登載不實事項於公文書罪，
      須一經他人之聲明或申報，公務員即有登載之義務，並依
      其所為之聲明或申報予以登載，而屬不實之事項者，始足
      構成，若其所為聲明或申報，公務員尚須為實質之審查，
      以判斷其真實與否，始得為一定之記載者，即非本罪所稱
      之使公務員登載不實，最高法院73年臺上字第1710號判例
      意旨可資參照。又外國人取得居留資格後，應於15日內，
      向主管機關申請外僑居留證，96年12月26日修正公布前之
      入出國及移民法第22條前段定有明文。已入國者，得以書
      面委託他人代辦申請居留事項；申請居留案件，其資料不
      符或欠缺者，應於主管機關通知送達翌日起15日內補正；
      外國人申請外僑居留證，應備外僑居留證申請書、護照及
      居留簽證、其他證明文件，及最近半身脫帽正面照片2 張
      ，送主管機關（內政部入出國及移民署設立前，此項業務
      係由外國人居留地之警察局辦理），此觀97年2 月14日修
      正公布前之入出國及移民法施行細則第8 條第1 項、第8
      條之1 及外國人停留居留及永久居留辦法第5 條第1 項、
      第18條等規定甚明。綜上規定，足認主管機關核發外僑居
      留證時，係依申請人提出之文件，以形式審查而登載於其
      職務上所掌之公文書。至於核發外僑居留證後，主管機關
      事後雖應對該外國人執行查察登記其從事之活動是否與居
      留目的相符等實質事項，惟此僅係主管機關事後查察、判
      斷有無撤銷外僑居留證事由存在之規範，此觀外國人居留
      或永久居留查察登記辦法第2 條、第5 條、第8 條之規定
      ，亦甚明確，自不得以此反謂主管機關核發外僑居留證時
      ，即有實質審查權限。再者，戶政事務所承辦公務員受理
      結婚登記時，由申請人提出證明文件予戶政機關查驗後，
      即應予以登載，98年1 月7 日修正公布施行前戶籍法施行
      細則第13條第2 項、第17條亦有明文，因之關於結婚之戶
      籍登記，戶籍機關當僅有形式審查權而無實質審查權甚明
      。
（二）核被告乙○○所為，係犯刑法第216 條、第214 條之行使
      使公務員登載不實文書罪。又被告使公務員登載不實之低
      度行為為其後行使之高度行為所吸收，不另論罪。被告與
      陳莉娜、黃守辰、甲○○、姓名年籍不詳之趙姓成年男子
      間就上開犯行，均有犯意聯絡及行為分擔，為共同正犯。
      另按犯罪係由行為人以單一行為接續進行，縱令在犯罪完
      畢以前，其各個舉動已與該罪之構成要件相符，但在行為
      人主觀上，各個舉動不過為其犯罪行為之一部分，在刑法
      評價上，應合為包括之一行為論以接續犯，最高法院95年
      度臺上字第7346號判決可資參照。經查，被告係基於使印
      尼籍女子陳莉娜非法來臺之同一犯罪決意，先後多次使公
      務員登載不實文書及行使使公務員登載不實文書之行為，
      顯係基於單一犯意接續所為，應僅論以一罪。
（三）追加起訴書另認：被告向我國駐印尼臺北經濟貿易代表處
      辦理陳莉娜來臺之簽證，使不知情之承辦簽證業務之公務
      員誤認陳莉娜為乙○○之配偶，且符合來臺探親之要件，
      而登載上開結婚事項於職務上掌管之公文書上，並據以核
      發中華民國簽證予陳莉娜，此部分亦涉犯刑法第214 條之
      使公務員登載不實文書罪嫌云云。然按「外交部及駐外館
      處受理簽證申請時，應衡酌國家利益、申請人個別情形及
      其國家與我國關係決定准駁；其有下列各款情形之一，外
      交部或駐外館處得拒發簽證：一在我國境內或境外有犯罪
      紀錄或曾遭拒絕入境、限令出境或驅逐出境者。二曾非法
      入境我國者。三患有足以妨害公共衛生或社會安寧之傳染
      病、精神病或其他疾病者。四對申請來我國之目的作虛偽
      之陳述或隱瞞者。五曾在我國境內逾期停留、逾期居留或
      非法工作者。六在我國境內無力維持生活，或有非法工作
      之虞者。七所持護照或其外國人身分不為我國承認或接受
      者。八所持外國護照逾期或遺失後，將無法獲得換發、延
      期或補發者。九所持外國護照係不法取得、偽造或經變造
      者。十有事實足認意圖規避法令，以達來我國目的者。十
      一有從事恐怖活動之虞者。十二其他有危害我國利益、公
      共安全、公共秩序或善良風俗之虞者。」外國護照簽證條
      例第12條第1 項定有明文。又「持外國護照申請簽證，應
      填具簽證申請書表，並檢具有效外國護照及最近6 個月內
      之照片，送外交部或駐外使領館、代表處、辦事處或其他
      經外交部授權機構（以下簡稱駐外館處）核辦。」「外交
      部及駐外館處得要求申請人面談、提供旅行計畫、親屬關
      係證明、健康檢查合格證明、無犯罪紀錄證明、財力證明
      、來我國目的證明、在我國之關係人或保證人資料及其他
      審核所需之證明文件。」外國護照簽證條例施行細則第5
      條第1 項、第3 項亦定有明文。依前揭規定可知，外國人
      民申請進入臺灣地區，其申請入境之事由是否屬實，主管
      機關外交部及駐外館處應為實質審查，以判斷其真實與否
      ，並非一經聲明，即有登載之義務。故被告以結婚事由申
      請陳莉娜簽證以入境臺灣，仍需經主管機關為實質審核，
      雖承辦公務員未予詳查被告與陳莉娜係假結婚，致誤發簽
      證，仍不構成刑法第214 條之使公務員登載不實事項於公
      文書罪，追加起訴書前開認定，自有未洽，本應為無罪之
      諭知，然此部分犯行與被告經起訴有罪部分有接續犯之實
      質上一罪關係，爰不另為無罪之諭知，附此敘明。
（四）起訴書雖另認被告上開擔任印尼籍女子陳莉娜人頭丈夫，
      並申辦相關來臺手續，亦涉犯刑法第30條第1 項、第296
      條之1 第1 項、第5 項之幫助買賣人口為常業罪嫌云云，
      然被告擔任陳莉娜之人頭丈夫，係為使陳莉娜得以順利來
      臺工作，而外籍女子來臺工作，非必然發生遭剝削等買賣
      人口情事，故縱陳莉娜確有遭黃守辰、甲○○等仲介集團
      剝削勞力、財力或限制行動自由等買買人口情形，應非被
      告同意擔任朱安娜之人頭丈夫之際所可預知，且衡情，擔
      任人頭丈夫之被告，本無瞭解陳莉娜在印尼係如何與黃守
      辰、甲○○等人商談來臺工作條件之義務，又被告於陳莉
      娜來臺後，除辦理居留證外，均未再見面或共同居住，顯
      然無從知悉陳莉娜在臺工作情形，故難僅以被告同意擔任
      人頭老公，即推定被告主觀上能預見陳莉娜必遭人口買賣
      之情形，復不違反其等本意，仍同意擔任人頭丈夫辦理相
      關程序，而具幫助買賣人口之不確定故意，且公訴人業於
      本院審理中縮減此部分犯行（本院97年度訴字第1925號卷
      六第132 頁），綜上，不能證明被告確有幫助買賣人口為
      常業之犯行，本應為無罪諭知，惟追加起訴書認此部分犯
      行與被告前開已起訴有罪部分有裁判上一罪關係，爰不另
      為無罪諭知，附此敘明。
（五）爰審酌被告前無犯罪紀錄，有臺灣高等法院被告前案紀錄
      表1 份在卷可參，被告以假結婚方式使陳莉娜非法入境臺
      灣地區，有礙社會秩序及善良風俗之維護，並致生損害於
      戶政機關對戶籍管理、警察機關核發外僑居留證及對於外
      國人來臺、在臺管制之正確性，並黃守辰、甲○○等人所
      屬之仲介集團得以趁機利用仲介印尼女子來臺工作剝削其
      勞力及經濟，誠屬不該，兼衡其犯罪動機、手段、國中肄
      業之智識程度、生活狀況，及其犯罪後坦承犯行之態度等
      一切情狀，量處如主文所示之刑，並諭知易科罰金之折算
      標準。另按中華民國96年罪犯減刑條例業經總統於96年7
      月4 日令公布，依同條例第16條規定，於96年7 月16日施
      行。查被告犯罪時間，係在96年4 月24日以前，所犯之罪
      亦合於中華民國96年罪犯減刑條例第2 條第1 項第3 款規
      定之減刑條件，爰予以減其宣告刑二分之一，又其所犯為
      最重本刑5 年以下有期徒刑之罪，經減刑為6 月以下有期
      徒刑，依同條例第9 條之規定諭知易科罰金之折算標準。
據上論斷，應依刑事訴訟法第299 條第1 項前段，刑法第2 條第
1 項前段、第28條、第216 條、第214 條、修正前刑法第41條第
1 項前段，刑法施行法第1 條之1 第1 項、第2 項前段，中華民
國九十六年罪犯減刑條例條例第2 條第1 項第3 款、第7 條、第
9 條，判決如主文。
本案經檢察官林常智到庭執行職務。
中    華    民    國    98    年    10    月    26    日
                  刑事第二十一庭  法  官  俞秀美
以上正本證明與原本無異。
如不服本判決應於收受判決後10日內向本院提出上訴書狀，並
應敘述具體理由。其未敘述上訴理由者，應於上訴期間屆滿後
20日內向本院補提理由書（均須按他造當事人之人數附繕本）
「切勿逕送上級法院」。
                                  書記官  謝怡貞
中    華    民    國    98    年    10    月    26    日
附錄本案論罪科刑法條全文：
刑法第214 條：
明知為不實之事項，而使公務員登載於職務上所掌之公文書，足
以生損害於公眾或他人者，處3 年以下有期徒刑、拘役或5 百元
以下罰金。
刑法第216 條：
行使第210 條至第215 條之文書者，依偽造、變造文書或登載不
實事項或使登載不實事項之規定處斷。

司法院資訊處製作；財團法人民間司法改革基金會備份。
